【裁判字號】    99,交聲,804
【裁判日期】    990226
【裁判案由】    聲明異議
【裁判全文】
臺灣臺中地方法院交通事件裁定         99年度交聲字第803號
原處分機關  交通部公路總局臺中區監理所
異  議  人
即受處分人  甲○○
上列受處分人因違反道路交通管理處罰條例案件，對於交通部公
路總局臺中區監理所於民國九十九年一月二十五日所為之處分（
原處分案號：中監違字第裁六０－ＺＧＰ０一六八九四、六０－
ＺＧＰ０一六八九七號裁決書）聲明異議，本院裁定如下：
  主    文
原處分均撤銷。
甲○○均不罰。
    理    由
一、原處分機關交通部公路總局臺中區監理所略以：異議人即受
    處分人（下稱異議人）甲○○所有之二九七九－ＸＺ號自用
    小客車，於民國九十八年十月十一日，分別在大甲收費站北
    （第九車道）、大甲收費站南（第十車道），因「汽車行駛
    於應繳費之公路不依規定繳費（無Ｅ通機或其他問題致未完
    成扣款）（九十八年八月二十二日十二時三分過違規地點，
    經通知補繳，繳費期限九十八年十月十日止未補繳」、「汽
    車行駛於應繳費之公路不依規定繳費（無Ｅ通機或其他問題
    致未完成扣款）（九十八年八月二十二日十六時四十七分過
    違規地點，經通知補繳，繳費期限九十八年十月十日止未補
    繳」違規，經內政部警政署國道公路警察局第七警察隊依違
    反道路交通管理處罰條例第二十七條第一項舉發。異議人於
    罰鍰第二階段時申訴，經舉發單位查覆仍有不服，本所遂於
    九十九年一月二十五日以中監違字第裁六０－ＺＧＰ０一六
    八九四、六０－ＺＧＰ０一六八九七號裁決書各處罰鍰新臺
    幣（下同）四千元整，逾期則依裁決書「處罰主文」規定裁
    處等語。
二、本二件聲明異議意旨均略以：異議人車輛有裝設ＥＴＣ電子
    收費機，所以行駛ＥＴＣ車道，是屬正常行駛，而非誤闖，
    異議人於九十八年八月二十二日十二時三分、同日十六時四
    十七分，通過三號國道大甲收費站ＥＴＣ車道未被扣款，應
    屬車道感應機器之問題，而非異議人車上ＥＴＣ電子收費機
    或隔熱紙問題，因為異議人在通過其他收費站ＥＴＣ車道時
    感應扣款皆正常，未有失誤；再者，異議人在上述兩個時間
    既未被扣款，遠通公司應以簡訊通知異議人補繳，但異議人
    自始至終都未收到簡訊，故異議人未補繳之責任屬遠通公司
    等語。
三、按「汽車行駛於應繳費之公路、橋樑、隧道或輪渡，不依規
    定繳費者，處汽車所有人或駕駛人三千元以上六千元以下罰
    鍰，並追繳欠費。」，道路交通管理處罰條例第二十七條第
    一項固定有明文。然考諸該條規定著眼於我國以往使用公路
    、橋樑、隧道或渡輪之收費均採人工收費方式，駕駛人行經
    上開地點不依規定繳費而強行通過收費處所，皆屬明知之故
    意行為，實難諉為疏忽所致；但邇來部分收費處所藉電子收
    費設備取代傳統人工收費方式，駕駛人於駕駛過程中甚少時
    刻觀察票證餘額是否足敷繳費，或通過收費處所發覺未遭扣
    款時，亦難有立即停止駕駛並補足之機會，此於高速行駛之
    公路上尤其明顯，是若駕駛人行駛於採用電子收費設備之地
    點未依規定繳費，是否仍認定其確有不繳費之故意並具規範
    違反性，已非無疑。據此，本於道路交通管理處罰條例第二
    十七條第一項汽車行駛於應繳費之公路所繳納之通行費及第
    五十六條第二項在道路收費停車處所停車繳納之停車費均屬
    公法上金錢給付義務之特質，於該條例第二十七條第一項在
    非人工收費之電子設備收費情形，未及比照同條例第五十六
    條第二項修正為「通知駕駛人補繳…逾期再不繳納」前，仍
    應作相同之解釋，亦即在行駛於應繳費並使用電子收費設備
    之情形下，該條例第二十七條第一項之「不依規定繳費」，
    應解釋為「經通知補繳後逾期仍未繳納」，較為妥適。復按
    公路法第二十四條第二項授權交通部訂立之公路通行費徵收
    管理辦法及交通部臺灣區○道○○○路局電子收費申裝及欠
    費追繳作業注意事項第十七點規定：「除第十六點外，用路
    人可自行於規定期限內至指定地點繳納通行費及『欠費自動
    補繳作業處理費』，因系統因素致無法完成扣款交易者，不
    另收『欠費自繳作業處理費』」、「逾規定期限未繳納者，
    由本局查明車主資料後，交營運單位寄發『補繳通行費及作
    業處理費通知單』通知補繳通行費及『欠費通知補繳作業處
    理費』，因系統因素致無法完成扣款交易者，不另收『欠費
    通知補繳作業處理費』」、「用路人應於通知單所列之繳費
    期限內完成補繳程序，逾期未繳納則移送相關警察單位依法
    處理」。因此，本件汽車行駛於應繳納通行費之國道高速公
    路而未依規定繳納者，應由營運單位即遠通電收股份有限公
    司（下稱遠通電收公司）寄發補繳通行費通知單通知駕駛人
    補繳通行費，逾期未繳納者，再移送警察單位依道路交通管
    理處罰條例第二十七條第一項規定依法舉發之。易言之，駕
    駛人在經通知補繳前，是否有「汽車行駛於應繳費之公路不
    依規定繳費」之違規事實，仍屬不確定狀態，應於補繳期限
    屆滿後仍未補繳費用，其違規行為方屬成立（臺灣高等法院
    九十七年度交抗字第一二０三號至一二一二號裁定意旨、臺
    灣高等法院暨所屬法院九十七年法律座談會刑事類提案第一
    號決議意旨參照）。再按送達應向受送達人之住居所、事務
    所或營業所為之；不能送達住所或以補充送達、留置送達之
    方式為之者，得將文書寄存送達地之地方自治或警察機關，
    並作送達通知書兩份，一份黏貼於應受送達人住居所、事務
    所、營業所或其就業處所門首，另一份交由鄰居轉交或置於
    該送達處所信箱或其他適當位置，以為送達；前項情形，由
    郵政機關為送達者，得將文書寄存於送達地之郵政機關，行
    政程序法第七十二條第一項、第七十四條第一項、第二項亦
    均著有明文。
四、經查：
(一)異議人所有之車號二九七九－ＸＺ號一般自用小客車，分別
    於九十八年八月二十二日十二時三分許、同日十六時四十七
    分許通過大甲收費站北（第九車道）、大甲收費站南（第十
    車道）時，因「無Ｅ通機或其他問題致未完成扣款之原因」
    ，而產生扣款失敗情形，嗣經遠通電收公司依交通部臺灣區
    ○道高速公路電子收費申裝及欠費追繳作業注意事項規定，
    向異議人所駕車輛之車籍地址（亦為異議人之戶籍地址）臺
    中縣龍井鄉○○路水裡港巷四十之六號寄發「高速公路通行
    費催繳通知單」，因未會晤異議人本人，亦無受領文書之同
    居人、受雇人或應送達處所之接收郵件人員，而為寄存送達
    ，此有內政部警政署國道公路警察局舉發違反道路交通管理
    事件通知單、高速公路局委託遠通電收公司辦理電子收費業
    務送達證書存卷足憑。惟觀諸卷附上開催繳通知單送達證書
    ，可知郵政機關人員雖有於九十八年九月二十四日將該通知
    單寄存在「龍井茄投郵局」，惟就有無「並作送達通知書二
    份，一份黏貼於應受送達人住居所、事務所、營業所或其就
    業處所門首，一份□交由鄰居轉交或□置於該送達處所信箱
    或其他適當位置，以為送達」等情，則未為任何註記，而該
    送達證書雖有上開法律用語之例稿文句印製其上，然□之框
    格上並無任何勾選，以致送達人員究竟有無製作送達通知書
    「二份」及其中「第二份」是交由「鄰居轉交」或「置於該
    送達處所信箱或其他適當位置」，以為送達，均不明確，自
    難認該催繳通知單已發生合法送達之效力。
(二)依照上開規定及說明，遠通電收公司應向異議人送達「高速
    公路通行費催繳通知單」，通知異議人依所列金額及繳費期
    限完成補繳，嗣異議人逾繳費期限仍未繳納，始得依法舉發
    。但本件催繳通知單並未合法寄存送達，所為補繳通知之送
    達程序顯有瑕疵，不生合法送達之效力，異議人自無從於補
    繳期限前補繳通行費，則其是否有「不依規定繳費」之違規
    行為，即屬不確定狀態，原舉發單位尚無從遽而舉發。是以
    ，本件就異議人違反道路交通管理處罰條例第二十七條第一
    項部分，應依法重新通知異議人補繳通行費，倘異議人逾期
    仍未繳交，才可依道路交通管理處罰條例第二十七條第一項
    之規定製單舉發，並追繳欠費。
五、從而，異議人所有上開車輛，於上揭時地雖有違反道路交通
    管理處罰條例第二十七條第一項規定之違規事實，然因遠通
    電收公司之補繳通知單未合法送達於異議人，異議人無從於
    補繳期限內補繳通行費，則其是否有不依規定繳費之違規行
    為，仍屬未定，既不符合道路交通管理處罰條例第二十七條
    第一項所定之處罰要件，舉發單位尚無權舉發。原處分機關
    未察，逕對異議人依道路交通管理處罰條例第二十七條第一
    項規定加以裁罰，即難認為允當。異議人之異議既均有理由
    ，自應由本院將原處分皆撤銷，並均另為異議人不罰之諭知
    ，以資適法。
六、據上論斷，應依道路交通管理處罰條例第八十七條第二項，
    道路交通案件處理辦法第二十條前段，裁定如主文。
中    華    民    國    99    年    2     月    26    日
                  交通法庭    法  官  周莉菁
以上正本證明與原本無異。
如不服本裁定，應於裁定送達後五日內，向本院提出抗告狀（須
附繕本）。
                              書記官  吳彩華
中    華    民    國    99    年    2     月    26    日

司法院資訊處製作；財團法人民間司法改革基金會備份。
